【裁判字號】    92,交上訴,266
【裁判日期】    921231
【裁判案由】    公共危險
【裁判全文】
臺灣高等法院刑事判決                          九十二年度交上訴字第二六六號
    上  訴  人  臺灣臺北地方法院檢察署檢察官
    被      告  乙○○
右上訴人因被告公共危險案件，不服臺灣臺北地方法院九十二年度交訴字第五八號，
中華民國九十二年十月十七日第一審判決（起訴案號：臺灣臺北地方法院檢察署九十
二年度偵字第九三一三號），提起上訴，本院判決如左：
    主  文
上訴駁回。
    理  由
一、公訴意旨略以：被告乙○○於民國（下同）九十二年二月十八日晚間九時許，騎
    乘車號ＨＵＧ｜七三五號（檢察官起訴書誤載為ＨＵＧ｜七三五三號，應予更正
    ，以下同）三陽廠牌、黑色外殼之重型機車，沿台北市○○○路由西往東方向行
    駛，行至台北市大安區○○○路○段十號前之際，因超車不慎，致所騎該車之把
    手擦撞至同向行駛由甲○○所騎乘車號ＢＪＯ｜八０八號重型機車之把手，使甲
    ○○人車倒地，並受有膝及小腿挫傷之傷害（過失傷害部分未據甲○○告訴）。
    然乙○○於騎車肇事後，雖曾稍事停頓，竟未下車查看並對甲○○施予必要之援
    助，反騎車加速沿台北市○○○路由西往東方向行駛，行至台北市○○○路時左
    轉往北方向逃逸。幸經甲○○隨手抄下乙○○所騎該車之ＨＵＧ｜七三五車號後
    報警處理，為警調閱乙○○隨身攜帶之門號0000000000號行動電話之
    通聯紀錄，經比對於上揭時間提供乙○○前開手機電信設備服務之細胞台位置而
    循線查獲等語，因認被告乙○○涉有刑法第一百八十五條之四之交通肇事逃逸罪
    嫌云云。
二、本件公訴人認被告乙○○涉有前開罪嫌，無非係以(一)被告先於警詢時，辯稱其於
    右開時間，並未騎乘ＨＵＧ｜七三五號機車經過右開車禍地點，惟嗣於警詢時又
    坦承其確有騎乘機車經過右開地點，足證其供述可信度低劣；(二)證人即與被告發
    生右開車禍之甲○○對於車禍經過及被告車牌號碼為ＨＵＧ｜七三五號之證述，
    足證被告確實與證人甲○○發生車禍而逃逸；(三)卷附台北市○○道路交通事故現
    場圖、補充資料表、談話紀錄表、調查報告表、舉發違反道路交通管理事件通知
    單、康華中醫診所診斷證明書等，足以證明本件車禍確曾發生，及證人甲○○因
    此受有膝及小腿挫傷之傷害之事實；(四)卷附被告隨身攜帶之000000000
    0號行動電話通聯紀錄、電子地圖、證人甲○○隨手書寫「車號ＨＵＧ｜七三五
    號黑色迪爵」之便條紙、被告於偵查時所提ＨＵＧ｜七三五號機車照片等，足以
    證明被告確實與證人甲○○於右開時地發生車禍，為其主要之論據。惟訊之被告
    乙○○則堅決否認有何肇事逃逸之犯行，辯稱：伊完全沒有逃逸的意思，當時只
    是在車陣中車把輕微得擦撞，對方車也沒有倒下，所以伊認為沒有事情，並不是
    知道對方受傷而逃離現場等語。
三、按行為非出於故意或過失者，不罰。過失行為之處罰，以有特別規定者為限，刑
    第十二條定有明文。又事實之認定，應憑證據，如未能發現相當證據，或證據不
    足以證明，自不能以推測或擬制之方法，以為裁判基礎。且認定犯罪事實所憑之
    證據，雖不以直接證據為限，間接證據亦包括在內；然而無論直接證據或間接證
    據，其為訴訟上之證明，須於通常一般之人均不致有所懷疑，而得確信其為真實
    之程度者，始得據為有罪之認定，倘其證明尚未達到此一程度，而有合理之懷疑
    存在時，事實審法院復已就其心證上理由予以闡述，敘明其如何無從為有罪之確
    信，因而為無罪之判決，尚不得任意指為違法，最高法院四十年台上字第八六號
    、七十六年台上字第四九八六號亦分別著有判例。經查：
  (一)證人甲○○就本件車禍發生之經過，在原審明確具結證稱：（法官問：九十二年
    二月十八日晚間九時許，是否曾經在和平東路一段十號前發生車禍？）有，在路
    口前面一點；就在羅斯福路、和平東路路口前面一點點；那天我也是騎車，由西
    往東我在等和平東路、羅斯福路的紅綠燈，綠燈後往前騎，當時旁邊機車很多，
    我往前騎一段時間，葉先生他的左手把擦撞我的右手把；（問：請先描述一下機
    車很多，大概有多少？）差不多一點點距離，不會很遠，大家一起啟動；（問：
    你啟動後多久被撞？）沒多久，這個沒有辦法判斷；騎沒多久，就是過了羅斯福
    路的十字路口後就被撞；（問：勾到的力量有很大嗎？）不會很大，如果很大我
    就會受重傷，因為我騎得很慢；（問：被告的車輛比你快還是慢？）比我快一點
    ；（問：勾到時你的車速多少？）大概三十多不會很快；（問：你是被撞擊力撞
    倒還是被撞到以後產生重心不穩然後跌倒？）他沒有撞，他只是摩擦而已，就是
    屬於輕微的擦撞；（問：是摩擦還是勾到？）可能是他的照後鏡摩擦到我的手把
    ，如果有勾到，我應該會摔得很重；（車禍發生前）我是直行；（問：如果是直
    行，為什麼括地痕會朝右？）可能是重心不穩；（問：你跌倒以後注意到哪些事
    情？）我先看車牌，把車牌記下；（問：有沒有看到被告戴什麼樣的安全帽？）
    他有戴安全帽，但沒有注意到安全帽什麼樣子；（問被告的機車在與你摩擦之後
    ，在你注意的期間內，被告機車的行向及速度如何？）他有頓一下，他就一直騎
    了；（問：他有沒有回頭？）他沒有回頭；（問：你知道他為什麼要頓一下嗎？
    ）因為他有摩擦我，他可能有感覺：（問：機車倒地有摔得很厲害嗎？）機車就
    前面的鏡子破掉，旁邊的箱子也破掉；（問：機車倒地的聲音很大嗎？聲響如何
    ？）不會很大，車子有一點偏右；（問：你的機車倒地是往右還是往左？）往右
    ；（問：你的機車倒地前有沒有試圖用腳撐一下？）有撐一下，實在撐不住，機
    車才倒下來；（問：你剛說有看到被告頓一下，是在什麼時候看到的？）還沒有
    倒地看的；（問：從被摩擦到你機車倒地大概多久？）一瞬間；（問：車號是倒
    地後還是倒地前記的？）還沒倒地；（問：倒地後有沒有在注意被告的機車？）
    就看不見。就很多車子，一下子不見；（問：是他從現場很快消失還是因為車子
    很多？）車子很多；（問：他停頓以後再啟動的車速大概多少？）沒辦法判斷；
    我知道我自己騎很慢；他等於是摩擦，稍微有點彎到左邊一下，就騎走了；（問
    ：你所謂的停頓，有沒有到停止或非常慢的程度，還是只是稍微比較慢一下？）
    只是比較慢一下；（到庭執行職務檢察官問：當時警局說時速四十？）警察問我
    是三十多還是四十，我就說四十。可是我應該沒有騎那麼快，不會超過四十；（
    檢察官：被告機車比你快嗎？）是；（檢察官問：你說被告的車子跟你的車子把
    手摩擦，在摩擦那瞬間有沒有聲音？）沒有聲音，因為旁邊都是車子，聲音都很
    大；（檢察官問：既然摩擦沒有聲音，怎麼知道是摩擦到？）他的車子就跟我手
    把有摩擦；（檢察官問：你是有看到還是感覺到摩擦？）感覺；（檢察官問：那
    是有勾到還是摩擦到還是車身互碰一下？）那應該叫摩擦，如果勾到，我早就摔
    出去；我想可能鏡子扯了一下，不是碰撞，是我所謂的摩擦；把手先碰到，後試
    鏡彼此有碰到，因為重心不穩摔下去；（檢察官問：你的車子摔下去是否有在地
    上滑行一段距離？）往右不是往前，是往右前方；滑不遠；（檢察官問：你在勾
    到當時有看到被告的車子嗎？）是有在我旁邊；（檢察官問：他的車速有稍微減
    慢一點然後繼續走嗎？）速度有變慢一點，我不知到他有沒有減速；（檢察官問
    ：有沒有看到被告東張西望或回頭看？）他沒有。」「（檢察官：當時機車車流
    量很大嗎？）蠻多的；（檢察官問：請再解釋，摩擦到的那時點，你與旁邊的機
    車的狀況？）我是騎在最右邊的車，左邊跟後面有機車；（檢察官問：你與前後
    左右機車距離大概多遠？）比較寬一點，不是靠的很近，距左邊的機車差不多一
    點點距離不到一公尺，前面機車距離沒有超過一個機車車身，後面的機車可能沒
    有跟著我，如果有跟我，應該會撞到我；（檢察官問：當時你騎車經過路口後，
    你是不是有在摩擦的時候往右靠？）沒有；（法官問：在你的機車倒地前，被告
    的機車已經結束較慢的狀況而又開始騎乘了嗎？）他從我身邊摩擦過去他的速度
    是比我快，後來又慢一點，他又騎走，騎走時候，我可能已經快要倒地了，但還
    沒倒地云云（見原審卷第三十頁至第三十九頁）。核以證人甲○○前述證詞，可
    知：1.被告於九十二年二月十八日晚間九時許，騎乘ＨＵＧ｜七三五號機車經過
    台北市○○○路○段十號前時，確實與證人甲○○發生車禍，並致證人甲○○受
    有膝及小腿挫傷之傷害，然本件車禍發生時，兩車間僅發生相互摩擦或勾到之碰
    觸，而非直接撞擊；且依證人甲○○所述兩車碰觸時沒有聲音、其在機車倒地前
    尚有機會嘗試用腳撐住機車、而非直接倒地之情形，均可知兩車發生碰觸時，並
    未產生巨大之力道，則被告能否由其所騎乘之機車之車體震動，立即知悉車禍已
    經發生，即有疑問；2.再本件車禍發生之際，除被告、證人甲○○所騎乘之二部
    機車外，附近更有許多車輛行進、並因此產生相當大之引擎聲響，則縱然證人甲
    ○○所騎乘之機車於倒地並滑行之際亦發出撞擊、摩擦聲響，此聲響能否為被告
    所察覺、並進而判斷已經發生車禍，亦有疑問；3.又被告於發生車禍之後，並無
    任何回頭或東張西望之動作，此與一般車禍發生之後，肇事者縱然決意立即逃逸
    ，亦多會本能地觀察與其發生車禍之行人或車輛之情形，有所不同；且證人甲○
    ○雖結稱其倒地之後，即未見到被告，但亦稱可能是因為車多的關係而沒有看到
    ，是自不能依此推論被告於發生車禍後，有立即加速由現場逃逸之行為；4.至證
    人甲○○雖結證稱：被告於車禍發生後略有停頓，可能是察覺發生車禍等語，然
    此僅為其個人推測之詞；況本件車禍發生時，該地點車輛眾多，則被告之略作停
    頓亦可能僅為閃避或等待其他車輛之行進所致，故難以此即稱被告已經知悉發生
    車作而採取停頓之動作。綜上所述，依證人甲○○之證詞，尚難認定被告係明知
    肇事而故意逃逸。
  (二)該甲○○在本院仍到庭供陳：這是無意間發生的事情，當時是沒有注意到，他可
    能是無心的；我一直沒有說要告他，是警察局說要往上送；當時擦撞的時候，我
    並沒有倒地，我腳有在地上支撐，是後來騎走之後，我沒有站穩才倒下的等語（
    見本院九十二年十二月八日準備程序筆錄，九十二年十二月十八日審理筆錄）。
    本案肇事時，甲○○及被告雙方僅係輕微擦撞，該時間附近之機車頗多，已如前
    述；以當時車陣之擁擠雜沓及同時間起動油門之聲響聒噪，均足影響騎乘機車之
    人剎那間對於週遭環境之判斷；證人張今生既又堅稱「是後來（被告）騎走之後
    ，我沒有站穩才倒下」云云。則被告所辯：伊完全沒有逃逸的意思，當時只是在
    車陣中車把輕微得擦撞，對方車也沒有倒下，所以伊認為沒有事情，並不是知道
    對方受傷而逃離現場等語；尚非無據。
  (三)至於，被告前於警詢時雖先否認其曾發生本件車禍，且於本件車禍發生之時間並
    未經過車禍地點云云（偵查卷第三頁）；公訴人亦據此指稱被告供述可信性低劣
    ，辯稱不知發生車禍云云不能採信。惟按認定犯罪事實應依證據，為刑事訴訟法
    所明定，故被告否認犯罪事實所持之辯解，縱屬不能成立，仍非有積極證據足以
    證明其犯罪行為，不能遽為有罪之認定，最高法院三十年上字第一八三一號亦著
    有判例可為參照。依此判例意旨，自不應僅因被告前後所辯有所差異，即認被告
    有公訴人所指之肇事逃逸犯行。另依卷附台北市○○道路交通事故現場圖、補充
    資料表、談話紀錄表、調查報告表、舉發違反道路交通管理事件通知單、康華中
    醫診所診斷證明書、被告隨身攜帶之0000000000號行動電話通聯紀錄
    、電子地圖、證人甲○○隨手書寫「車號ＨＵＧ｜七三五號黑色迪爵」之便條紙
    、被告於偵查時所提ＨＵＧ｜七三五號機車照片等，亦均只能證明被告確有於公
    訴人所指之時地與證人甲○○發生車禍，而不能證明被告有明知肇事致人受傷而
    故意逃逸之犯行，附此敘明。
四、刑法第一百八十五條之四之交通肇事逃逸罪，並不處罰過失行為；遍閱全部卷證
    ，復查無其他積極證據足資證明被告有公訴人所起訴之明知肇事致人受傷而故意
    逃逸犯行，被告之犯罪尚屬不能證明。原審因之為被告無罪之諭知，核無不合。
五、公訴人之上訴意旨雖略以：告訴人甲○○（甲○○中自警詢起即明確表示不提告
    訴，公訴人認甲○○係告訴人，應係誤會）對肇事者，自始未要求任何賠償，堪
    認告訴人甲○○為人敦厚，從而告訴人甲○○自無對檢、警捏造事實以企求不相
    當民事賠償之必要，足徵告訴人甲○○於警詢、偵訊所述之車禍經過情節，最為
    真實；證人甲○○於原審就對被告不利之部分，語多保留，足見證人甲○○於審
    判中所證情節，有迴護被告之嫌，尚不足採；被告所辯：碰撞甚輕，不知肇事等
    情，亦不足採；本案事證顯已超越被告所提出之合理懷疑程度云云（詳如附件上
    訴理由書）。惟查，依證人甲○○於警詢、檢察官偵查中之供述，僅係在陳明被
    告乙○○騎乘ＨＵＧ｜七三五號重型機車之把手於前揭時地，有與渠乘車之ＢＪ
    Ｏ｜八０八號重型機車之把手發生擦撞，而未指陳被告有明知肇事而逃逸之情事
    （見偵查卷第七頁、第四十二頁）。次查，本案肇事時，甲○○及被告雙方僅係
    輕微擦撞，該時間附近之機車頗多；以當時車陣之擁擠雜沓及同時間起動油門之
    聲響聒噪，均足影響騎乘機車之人剎那間對於週遭環境之判斷；證人甲○○既又
    堅稱「是後來（被告）騎走之後，我沒有站穩才倒下」云云；則被告所辯：伊並
    不是知道對方受傷而逃離現場等語，尚非無據，已如前述。按行為非出於故意或
    過失者，不罰。過失行為之處罰，以有特別規定者為限，刑第十二條定有明文；
    而刑法第一百八十五條之四之交通肇事逃逸罪，並不處罰過失行為。本案遍閱全
    部卷證，既查無其他積極證據足資證明被告有公訴人所起訴之明知肇事致人受傷
    而故意逃逸犯行，被告自應受「無罪推定」之保障。公訴人之上訴意旨仍執陳詞
    指摘原判決不當，並無理由，應予駁回。
據上論斷，應依刑事訴訟法第三百六十八條，判決如主文。
本案經檢察官林炳雄到庭執行職務。
中      華      民      國    九十二    年     十二     月    三十一    日
                              臺灣高等法院刑事第十二庭
                                  審判長法  官   劉  景  星
                                        法  官   陳  志  洋
                                        法  官   陳  博  志
右正本證明與原本無異。
如不服本判決，應於收受送達後十日內向本院提出上訴書狀，其未敘述上訴之理由者
並得於提起上訴後十日內向本院補提理由書（均須按他造當事人之人數附繕本）。
                                        書記官   陳  嘉  文
中      華      民      國    九十三    年      一      月      五      日


司法院資訊處製作；財團法人民間司法改革基金會備份。
